臺灣高雄地方法院刑事判決　　　　　　　96年度訴字第2497號
公　訴　人　臺灣高雄地方法院檢察署檢察官
被　　　告　甲○○
　　　　　　　　　　（另案於台灣高雄看守所羈押中）
上列被告因違反毒品危害防制條例案件，經檢察官提起公訴（96
年度毒偵字第3826號），本院判決如下：
    主  文
本件公訴不受理。
    事  實
一、公訴意旨略以：被告甲○○前於民國92年間因施用毒品案件
    ，經法院裁定令入戒治處所施以強制戒治，於93年1 月9 日
    因毒品危害防制條例修正而報結執行程序，視為執行完畢釋
    放出所，且該案經法院判決有期徒刑1 年確定，並於95年4
    月14日縮短刑期執行完畢出監。詎猶不知悔改，於5 年內復
    基於施用第一級毒品海洛因之犯意，於96年2 月7 日14時50
    分許回溯24小時內某時（不含公權力拘束時間），在不詳處
    所施用第一級毒品海洛因1 次。嗣於96年2 月7 日13時30分
    許，為警在高雄縣林園鄉○○路67巷口查獲，經採集尿液送
    驗後呈嗎啡陽性反應，因悉上情。
二、按已經提起公訴之案件，在同一法院重行起訴者，應諭知不
    受理之判決，刑事訴訟法第303 條第2 款定有明文。又一事
    不再理為刑事訴訟法上一大原則，蓋對同一被告之一個犯罪
    事實，祇有一個刑罰權，不容重複裁判，故檢察官就同一事
    實無論其為先後兩次起訴或在一個起訴書內重複追訴，法院
    均應就重行起訴部分諭知不受理之判決，最高法院55年台非
    字第176 號著有判例可資參照。
三、經查：被告前揭施用第一級毒品海洛因之事實，業有列管毒
    品人口尿液檢體採集送驗紀錄表、及正修科技大學超微量研
    究科技中心96年3 月16日檢驗報告各1 件在卷可稽，且據被
    告於本院準備程序中坦承上情不諱，足徵被告之自白核與事
    實相符，是其前開施用第一級毒品海洛因犯行，應堪認定。
    惟查：
  (一)我國審判實務針對行為人遭警多次查獲施用同種類毒品之犯
    行，向來均採取「連續犯」之見解，認為行為人各次施用毒
    品犯行均應構成毒品危害防制條例第10條之施用毒品罪，惟
    因主觀上具有概括犯意、且所犯者亦係構成要件相同之罪，
    故應依修正前刑法第56條連續犯規定論以一罪，並加重其刑
    。然我國刑法前自95年7 月1 日業已刪除連續犯規定，從而
    本院乃認有關施用毒品犯罪之罪數究應如何認定，自有重新
    檢討之必要。
  (二)蓋我國刑法體系架構主要乃繼受德、日二國大陸法系之概念
    ，針對行為人先後或同時以單一行為（包括自然意義之一行
    為與法律意義之一行為）或多次行為而實現多數犯罪構成要
    件之情形，並非截然採取一罪一罰之論罪模式，而須由法院
    依個案情形判斷其是否構成法規競合（例如特別關係、補充
    關係、吸收關係等）、或依法論以一罪或分論併罰。又刑法
    罪數之目的即在於如何同時對行為人之主觀犯罪意思及客觀
    犯罪行為做出適當評價、進而賦予刑罰之法律效果，未可偏
    廢一方。因此，除單純一罪之情形外，法院面對行為人罪數
    之處理，一方面既要避免評價不足之缺漏，他方面亦須避免
    過度評價（或重複評價）之不當，因此，無論係刑法理論上
    所稱接續犯、繼續犯、集合犯或包括一罪等概念，以及修正
    前刑法所明定之連續犯、牽連犯等規定，俱係由此概念衍生
    而來。是以針對前述法律評價之過程，首應釐清者乃係行為
    人客觀上所實施之行為個數，復佐以各該行為性質、時空關
    係是否緊密結合，以及依一般社會通念是否均認得以單一行
    為加以論斷等因素，用以判斷行為人主觀上是否果係基於單
    一（或同一）行為決意而實施前揭行為，方能據此憑為行為
    人罪數討論之基礎。準此，我國審判實務以往針對多次施用
    毒品雖一概論以連續犯，然本院認為透過刑法制裁手段處罰
    施用毒品行為之目的，乃有鑑於毒品具有成癮性、濫用性且
    可能對社會造成一定程度危害，遂有立法加以禁絕之必要，
    此觀諸毒品危害防制條例第2 條第1 項規定內容甚明，故同
    條例第2 條第2 項依據毒品成癮性、濫用性及對社會危害性
    程度不同而將之分類為四級，以資規範。由於我國所查獲施
    用毒品者所慣常施用之海洛因及甲基安非他命業經毒品危害
    防制條例第2 條第2 項第1 款、第2 款分別列明為第一級毒
    品與第二級毒品，故針對施用此類毒品之行為人，無論係該
    條例明文規定該等毒品具有高度成癮性、或科學上認定一旦
    施用此二類毒品確有難以戒絕、且須反覆施用之情形，或本
    諸法院歷來審理施用毒品案件之經驗可知施用毒品者大抵均
    有重覆涉犯施用毒品之罪，迭經法院裁定觀察勒戒、強制戒
    治或科刑判決之情況，甚而衡諸一般社會常情亦可推認施用
    毒品之人往往會成癮並產生長期依賴之心理，而有反覆施用
    之情事。綜此觀之，吾人當可合理推斷施用毒品者多次施用
    同種類毒品之行為，乃係基於滿足毒癮之單一行為決意而反
    覆實施，進而觸犯相同構成要件之罪，合先敘明。
  (三)次者，針對各次施用毒品犯罪是否必須獨立加以評價？本院
    認為此一問題與一般犯罪情形並無不同。試舉例言之，倘行
    為人於同一時間、地點，以將海洛因摻入香菸內點燃吸食之
    方式，接連多次吸食海洛因（或將海洛因摻水後、以針筒接
    連注射血管多次），由於此等行為彼此時間、地點俱屬密切
    接近，客觀上足認係單一行為之多次舉止，且行為人主觀上
    所認識者亦屬基於單一犯意所為之，接續侵害同一法益，核
    與傷害罪之行為人於同一毆打被害人之過程中先後毆打其頭
    部及身體、或行竊者在同一時、地接續偷竊不同種類物品之
    情殊無差異，倘吾人面對上開各類犯罪情形均論以接續犯者
    ，當無疑義。惟一旦行為人於前次施用毒品後，相隔一定時
    間又因毒癮發作而更行施用毒品，此際是否得就其後施用毒
    品之舉另行論以一罪而單獨處罰？本院以為施用毒品者前次
    施用毒品行為雖因毒癮稍解而暫停繼續施用，然因其毒癮仍
    屬存在而未全然戒絕，且衡情行為人主觀上亦存有一旦毒癮
    發作、將再次施用毒品之犯罪認識，是其客觀上雖分次實施
    施用毒品構成要件行為，然主觀上仍僅具有單一施用毒品之
    行為決意，此乃施用毒品犯罪類型之特性，要不得徒以行為
    人先後施用毒品之時間、空間有所區隔而亦其結論，否則縱
    令客觀上滿足施用毒品行為之評價，然對於行為人主觀上僅
    具有單一施用毒品意思之事實則有重複評價之不當。況承前
    所述，各次犯罪行為彼此間時、空因素是否密接乃係行為人
    主觀上是否具有單一決意之判斷基準，非可逕引為罪數評價
    之要件，故有關施用毒品犯罪之罪數評價，自應審酌行為人
    各該施用毒品之舉是否係出於單一行為決意、進而多次實施
    同一構成要件行為。倘依卷附證據可資認定行為人先後施用
    毒品果係出於個別、單獨之行為決意（例如長期施用安非他
    命、偶而施用一次MDMA；或施用海洛因後業已接受戒癮治療
    、經過相當時間後再行施用者），自應分別論以數罪為當；
    惟倘行為人確係基於單一行為決意而反覆多次施用毒品，由
    於其係本諸單一意思決定、實施相同構成要件之罪，各行為
    間彼此間具有密接關連性，侵害法益內容亦屬同一，自應包
    括論以一罪、即以法律上一罪加以評價，並視其犯罪程度之
    差異（如施用次數、施用期間等）而科予適當之刑，方不致
    產生前述過度評價之不當。
  (四)職是，我國雖因刑法刪除連續犯規定、以致法院針對行為人
    多次施用毒品犯罪型態之處理上有所歧異，然本院基於前述
    理由乃認定有關施用毒品犯罪本質上應係成立「包括一罪」
    ，亦即不問行為人施用毒品次數之多寡，均應以單一施用毒
    品罪論斷，此乃法律見解之變更，要非刑法第2 條所稱法律
    之變更，自不生法律比較適用之問題。綜前所述，本件被告
    前自95年8 月27日起即已持續多次施用第一級毒品海洛因，
    嗣先後於95年8 月28日15時許及96年2 月7 日13時30分許遭
    警查獲，且據被告於本院準備程序中乃供承其若未吸食海洛
    因就會難過、並約以每日吸食1 次之頻率，多次非法施用第
    一級毒品海洛因等語屬實，是其客觀上雖有多次施用毒品行
    為，然主觀上乃係基於施用第一級毒品海洛因之單一行為決
    意，且各該行為彼此間確屬密接，實非可就各次施用毒品之
    舉單獨予以評價，揆諸前揭說明，本院乃認應就被告前揭數
    次施用毒品犯行包括論以單一之施用第一級毒品罪，方屬適
    法。
  (五)準此，被告自95年8 月27日起至96年2 月7 日14時50分前某
    時許之施用第一級毒品海洛因犯行，業經臺灣高雄地方法院
    檢察署檢察官以95年度毒偵字第6962號提起公訴、於95年11
    月17日繫屬於本院，前由本院於96年7 月13日以95年度訴字
    第4056號判決有罪在案等情，有上開刑事判決書及本院刑事
    書記官辦案進行簿各1 份在卷可參。是以該案與本件檢察官
    起訴之犯罪事實，非僅施用毒品時間部分重疊、且犯罪手法
    俱屬相同，顯見被告確係本於施用第一級毒品海洛因之成癮
    性、基於單一行為決意而陸續實施各次施用毒品犯行，揆諸
    前揭說明，自應論以實質上一罪，方屬適法。故依審判不可
    分之原則，本件公訴人所指犯罪事實既與前揭已起訴案件為
    實質上一罪之同一事實，然公訴人遲至96年6 月26日始行提
    起本件公訴，揆諸前揭說明，本件起訴程序於法顯有未合，
    爰不經言詞辯論，逕為諭知不受理之判決。
據上論斷，應依刑事訴訟法第303 條第2 款、第307 條，判決如
主文。
中　　華　　民　　國　　96　　年　　7 　　月　　27　　日
                  刑事第四庭  審判長法官 郭玫利
                                    法官 林意芳
                                    法官 陳明呈
以上正本證明與原本無異。
如不服本判決應於收受本判決後10日內向本院提出上訴書狀，並
應敘述具體理由，如未敘述上訴理由者，應於上訴期間屆滿後20
日內補提理由書狀於本院（均須按他造當事人之人數附繕本）「
切勿逕送上級法院」。
中　　華　　民　　國　　96　　年　　7 　　月　　31　　日
　　　　　　　　　　　　　　　　  書記官 林明忠
